臺灣臺北地方法院刑事判決　　　　　　　 96年度易字第202號
公　訴　人　臺灣臺北地方法院檢察署檢察官
被　　　告　乙○○
選任辯護人　孫大昕律師
　　　　　　陳慶尚律師
上列被告因詐欺案件，經檢察官提起公訴（九十五年度偵字第一
九七三三號），本院判決如下：
    主  文
乙○○幫助共同意圖為自己不法之所有，以詐術使人將本人之物
交付，處有期徒刑肆月，如易科罰金，以銀元參佰元即新臺幣玖
佰元折算壹日。
    事  實
一、乙○○明知提供自己之金融機構帳戶之存摺、金融卡及密碼
    予他人，該帳戶有遭利用作為收受詐騙所得之可能，仍基於
    幫助詐欺之未必故意，於民國九十四三月間某日，在臺北市
    ○○○路四段頂好市場旁之郵局，將其所有中華郵政股份有
    限公司光武郵局00000000000000帳號之帳戶
    印章、存摺、金融卡及密碼，交予甲○○使用後，即對該帳
    戶之利用情形未予積極探查。嗣甲○○與其他詐騙份子共同
    基於詐欺取財之犯意，於九十五年四月十七日上午九時許，
    由一詐騙份子撥打電話給林瑞容，佯稱係戶政事務所人員，
    並向林瑞容詐稱其身分資料遭補發，為免他人至金融機構開
    立林瑞容帳戶從事不法，要求林瑞容至附近超商收受公文傳
    真並代為保管林瑞容帳戶存款，致林瑞容陷於錯誤，於同日
    至臺北縣汐止市○○街二十六號之臺北縣汐止市農會橫科分
    部，匯款新臺幣（下同）一百七十三萬元至乙○○上述帳戶
    內，該款項旋遭不詳人士全數提領，林瑞容始知受騙。
二、案經林瑞容訴由臺北市政府警察局大安分局移送臺灣臺北地
    方法院檢察署檢察官偵查起訴。
    理  由
一、訊據被告乙○○固坦承於上述時、地將其郵局帳戶交予甲○
    ○之事實，惟否認有何幫助詐欺之犯行，辯稱：前與甲○○
    為男女朋友，為繳交伊子女學費故交付上開帳戶，並無幫助
    詐欺之犯意等語。經查：
（一）前述被告將其光武郵局帳戶印章、存摺、金融卡及密碼，
      交予甲○○使用等情，業據被告於歷次偵查及本院行準備
      程序時坦承不諱（偵查卷第七十一、九十五、一０三頁、
      本院九十六年三月二十日準備程序筆錄）。而該帳戶遭利
      用作為收受被害人林瑞容詐騙所得之事實，業據證人林瑞
      容於警詢時證述明確（偵查卷第十一、十二頁），並有臺
      北縣汐止市農會匯款申請書（偵查卷第二十頁）、傳真之
      管制執行命令（偵查卷第二十二頁）、被告上述郵局帳戶
      之開戶資料及交易明細表（偵查卷第三十、三十一、三十
      五、三十六、三十七頁）在卷可稽。
（二）被告雖否認有幫助詐欺之犯意，並於本院審理時辯稱係將
      上述郵局帳戶存摺置於家中，不知同居人甲○○拿去使用
      等語，惟此與其於偵查及本院審理時所述係為繳交子女學
      費故交付上開帳戶予女友甲○○等情，已有不同而難遽採
      。被告復供稱伊子女之學費嗣後由其前妻繳納，並未以該
      帳戶繳交，是其供稱交付上開帳戶係為繳交子女學費等情
      ，亦與常情不符而難採信。參酌一般國人向金融機構開設
      帳戶，雖無任何法令限制，然事關存戶個人財產權益之保
      障，其與儲戶存摺、印章、金融卡相結合，專屬性、私密
      性更形提高，除非本人或與本人具密切之關係者，難認有
      何理由可自由使用私人之存摺、印鑑及金融卡，一般人亦
      均有應妥善保管上開物件，防止被他人冒用之認知，縱在
      特殊情況偶需交付他人使用，亦必深入瞭解用途及合理性
      ，始予提供。且日常生活最常見不法之徒利用他人帳戶以
      掩人耳目進行之不法行為中，不外乎詐騙他人錢財，一般
      稍具知識之人，對此情形絕難諉以不知。是被告雖將其所
      申請開立之帳戶提供予女友甲○○，並非完全陌生之人，
      然被告既知該帳戶未用以繳交子女學費，且直至被告所承
      於九十五年二月間與甲○○分手後迄被害人林瑞容遭詐欺
      該帳戶因而列為警示帳戶止，被告從未向甲○○取回該帳
      戶印章、存摺等物或至光武郵局辦理掛失或請求補發，顯
      見被告對於該對該帳戶之利用情形從未積極探查，其有容
      認其帳戶供他人作為詐欺犯罪時使用之未必故意，亦甚灼
      然。從而，本件事證明確，被告犯行足堪認定，應予依法
      論科。
二、被告行為後，刑法業於九十四年二月二日修正公布部分條文
    ，並於九十五年七月一日施行。依修正後刑法第二條第一項
    規定：「行為後法律有變更者，適用行為時之法律。但行為
    後之法律有利於行為人者，適用最有利於行為人之法律。」
    ，此條規定係規範行為後法律變更所生新舊法律比較適用之
    準據，是刑法第二條本身雖經修正，尚無比較新舊法之問題
    ，應一律適用裁判時之現行刑法第二條規定，以決定適用之
    刑罰法律。經查：
（一）被告行為時，刑法第三百三十九條第一項普通詐欺罪之法
      定刑為「五年以下有期徒刑、拘役或科或併科一千元以下
      罰金。」，且依斯時罰金罰鍰提高標準條例第一條前段規
      定，「依法律應處罰金、罰鍰者，就其原定數額得提高為
      二倍至十倍」。故該罪罰金刑部分經提高後為一萬元以下
      ，經折算為新臺幣後，最高可罰新臺幣三萬元，最低則為
      新臺幣三元（銀元一元）。至被告行為後公布施行之刑法
      施行法第一條之一規定：「中華民國九十四年一月七日刑
      法修正施行後，刑法分則編所定罰金之貨幣單位為新臺幣
      。九十四年一月七日刑法修正時，刑法分則編未修正之條
      文定有罰金者，自九十四年一月七日刑法修正施行後，就
      其所定數額提高為三十倍。但七十二年六月二十六日至九
      十四年一月七日新增或修正之條文，就其所定數額提高為
      三倍」；且刑法第三十三條第五款亦修正為：「主刑之種
      類：罰金，新臺幣一千元以上，以百元計算之」。查刑法
      第三百三十九條第一項規定，係七十二年六月二十六日前
      所訂定，故依新法規定，罰金部分應提高為三十倍，即最
      高可罰新臺幣三萬元，最低應罰新臺幣一千元。經比較新
      、舊法之結果，應以被告行為時之舊法對其較為有利。
（二）修正後刑法第三十條「幫助他人實行犯罪行為者，為幫助
      犯。雖他人不知幫助之情者，亦同。幫助犯之處罰，得按
      正犯之刑減輕之」，與修正前刑法第三十條「幫助他人犯
      罪者，為從犯。雖他人不知幫助之情者，亦同。從犯之處
      罰，得按正犯之刑減輕之。」之規定，雖於文字上有所修
      正，其處罰效果則無不同；第二十八條由「二人以上共同
      實施犯罪之行為者，皆為正犯」，修正為「二人以上共同
      實行犯罪之行為者，皆為正犯」，依現行規定均未較有利
      於被告。
（三）據上，就上開各項條件綜其全部比較結果，以修正前條文
      對被告為有利。整體比較適用結果，除前揭（二）對於被
      告並不生罪刑輕重之實質影響，應不比較逕予適用裁判時
      法以外，應依刑法第二條第一項前段規定，適用有利於被
      告之修正前規定以為論處。
三、核被告所為，係犯刑法第三十條第一項、第三百三十九條第
    一項之幫助共同詐欺取財罪（因詐欺集團成員彼此間有犯意
    連絡），被告係以幫助犯罪之不確定故意，參與詐欺構成要
    件以外之行為，核屬詐欺取財犯行之幫助犯，應依刑法第三
    十條第二項規定減輕其刑。爰審酌被害人因受詐欺份子欺騙
    ，共匯款一百七十三萬元至被告帳戶，故被告犯行對於被害
    人之財產及社會正常交易秩序造成之損害非輕，並使犯罪之
    追查過程更趨複雜，復考量被告交付予他人使用之帳戶數量
    ，以及被告否認犯行之犯後態度等一切情狀，量處如主文所
    示之刑。至被告行為時之刑法第四十一條第一項前段規定：
    「犯最重本刑為五年以下有期徒刑以下之刑之罪，而受六個
    月以下有期徒刑或拘役之宣告，因身體、教育、職業、家庭
    之關係或其他正當事由，執行顯有困難者，得以（銀元）一
    元以上三元以下折算一日，易科罰金。」。又被告行為時之
    易科罰金折算標準，依修正前罰金罰鍰提高標準條例第二條
    規定（現已刪除），就其原定數額提高為一百倍折算一日，
    是本件被告行為時之易科罰金折算標準，應以銀元一百元至
    三百元即新臺幣三百元至九百元折算為一日。惟被告行為後
    新法第四十一條第一項前段修正為：「犯最重本刑為五年以
    下有期徒刑以下之刑之罪，而受六個月以下有期徒刑或拘役
    之宣告者，得以新臺幣一千元、二千元或三千元折算一日，
    易科罰金。」。比較修正前後之易科罰金折算標準，以修正
    前之規定較有利於被告。自應依修正後刑法第二條第一項前
    段之規定，適用修正前之相關規定，諭知易科罰金之折算標
    準。
據上論斷，應依刑事訴訟法第二百九十九條第一項前段，刑法第
二條第一項前段、第三十條、第二十八條、第三百三十九條第一
項，修正前刑法第四十一條第一項前段，刑法施行法第一條之一
，修正前罰金罰鍰提高標準條第二條，現行法規所定貨幣單位折
算新臺幣條例第二條，判決如主文。
本案經檢察官黃紋綦到庭執行職務。
中　　華　　民　　國　　96　　年　　4 　　月　　30　　日
　　　　　　　　　刑事第三庭  審判長法　官　黃雅芬
　　　　　　　　　　　　　　　　　　法　官　王幸華
 　　　　　　　　　　　　　　　　　 法　官　胡宗淦
以上正本證明與原本無異。
如不服本判決，應於判決送達後10日內向本院提出上訴狀（應抄
附繕本）。告訴人或被害人如對於本判決不服者，應具備理由請
求檢察官上訴，其上訴期間之計算係以檢察官收受判決正本之日
期為準。
                                    書記官  張耀鴻
中　　華　　民　　國　　96　　年　　4 　　月　　30　　日
附錄法條：
中華民國刑法第339條
（普通詐欺罪）
意圖為自己或第三人不法之所有，以詐術使人將本人或第三人之
物交付者，處5年以下有期徒刑、拘役或科或併科1千元以下罰金
。
以前項方法得財產上不法之利益或使第三人得之者，亦同。
前二項之未遂犯罰之。
